臺灣臺北地方法院民事簡易判決
109年度北簡字第22136號
原      告  廖游明惠
訴訟代理人  劉韋德律師
被      告  藍俊德  
            藍張謙謙
            藍心琪  
上三人共同
訴訟代理人  李尚宇律師
上列當事人間請求履行契約等事件，本院於民國110年9月28日言
詞辯論終結，判決如下：
　　主　文
原告之訴及假執行之聲請均駁回。
訴訟費用由原告負擔。
　　事實及理由
一、原告主張：原告與被告藍俊德前於民國96年4月間簽訂土地
    買賣契約（下稱系爭契約），將原告所有臺北縣金山鄉（改
    制後為新北市金山區）頂角段磺溪頭小段26、26-1、26-3、
    26-4、26-5、26-8、27、28、29-1、43地號土地出售予藍俊
    德，買賣價金新臺幣（下同）3,463 萬元，並於系爭契約第
    13條第5款保留其中26-8地號土地399坪不出售，該條款記載
    保留43地號係誤載。因系爭契約對原告保留之位置未約定清
    楚，故雙方於同年6月6日簽訂備忘錄（下稱系爭備忘錄），
    第2條記載26-1地號也係誤載，雙方真意為保留26-8地號，
    由第2條、第3條可知雙方對於26-8地號土地保留予原告之位
    置與範圍有合意。嗣因藍俊德認原告保留土地範圍過大，經
    雙方協議，最後約定原告僅保留26-3地號全部、26-8地號其
    中161.5坪部分土地共163坪，面積縮減部分則合意由買賣價
    金尾款中扣除547,200元，雙方並約定先將土地全部移轉登
    記予藍俊德，俟藍俊德辦理分割後再返還登記予原告，達成
    協議後，原告即於同年8月14日將買賣之全部土地辦理登記
    過戶給藍俊德，藍俊德並於同年9月13日申請分割26-8地號
    土地，詎於分割新增26-10地號後，藍俊德違約拒不將26-3
    及26-10地號土地（下合稱系爭土地）移轉登記予原告，更
    於106年7月6日將26-3、26-10地號土地分別贈與被告藍張謙
    謙、藍心琪。被告間無償行為已有害及藍俊德對原告債務之
    履行，為此依民法第244條第1項規定，請求撤銷藍俊德與藍
    張謙謙、藍心琪就系爭土地所為之贈與契約及所有權移轉登
    記物權行為，並請求藍張謙謙、藍心琪將就系爭土地所為之
    所有權移轉登記予以塗銷，暨依系爭契約、系爭備忘錄之約
    定請求藍俊德將系爭土地移轉登記予原告等語。並聲明：1.
    藍俊德、藍張謙謙就26-3地號土地所為贈與契約，及106年7
    月6日所為所有權移轉登記之物權行為，應予撤銷。2.藍張
    謙謙應將26-3地號土地於106年7月6日以贈與為登記原因之
    所有權移轉登記塗銷，並回復登記為藍俊德所有。3.藍俊德
    、藍心琪就26-10地號土地所為贈與契約，及106年7月6日所
    為所有權移轉登記之物權行為，應予撤銷。4.藍心琪應將26
    -10地號土地於106年7月6日以贈與為登記原因之所有權移轉
    登記塗銷，並回復登記為藍俊德所有。5.藍俊德應將26-3、
    26-10地號土地於回復登記為其所有後，移轉登記予原告所
    有。6.願供擔保，請准宣告假執行。
二、被告辯稱：原告與藍俊德於96年4月間簽訂系爭契約，約定
    原告將26、26-1、26-3、26-4、26-5、26-8、27、28、29-1
    、43地號土地及所有地上物出售予藍俊德，總價3,463萬元
    ，並約定43地號土地中保留399坪供原告支付租金使用。嗣
    原告之配偶廖朝生改變心意，於同年6月6日另與藍俊德簽訂
    系爭備忘錄，改約定出租範圍，將原本欲出租之43地號土地
    ，更換為26-3地號、部分26-8地號土地共163坪，及原本已
    屬藍俊德所有坐落26-8地號土地之地上物即門牌號碼金山鄉
    重和村六股林口81-1號建物(下稱系爭建物)，雙方並合意自
    尾款中扣除547,200元，作為抵充該2筆土地及系爭建物租金
    之用。藍俊德已於96年4月26日、96年6月6日、96年7月13日
    支付原告300萬元、1,000萬元、1,000萬元，於支付最後一
    期尾款前，最終藍俊德與原告合意於應付尾款中扣除土地增
    值稅5萬元及租金共60萬元，藍俊德因而於96年9月4日支付
    尾款1103萬元，共計支付價款3,403萬元予原告，且藍俊德
    確實有依約保留系爭土地使用權供原告使用，藍俊德已依約
    履行完畢，藍俊德對原告已無任何尚未履行之義務存在，原
    告對藍俊德無債權存在，況藍俊德未因本件贈與行為而陷於
    無資力，與民法第244條第1項之要件不合，原告無權撤銷被
    告間之贈與契約及移轉登記之物權行為，藍俊德也無將系爭
    土地移轉登記予原告之義務等語。並聲明：1.原告之訴駁回
    。2.如受不利益判決，願供擔保請准宣告免為假執行。
三、得心證之理由：
　　本件原告主張被告藍俊德讓與系爭土地之行為，有害及原告
    之債權，而依民法第244條第1項、第4項前段規定，聲請撤
    銷贈與之債權行為及所有權移轉登記之物權行為，並請求塗
    銷所有權移轉登記，暨依系爭契約、系爭備忘錄之約定請求
    藍俊德將系爭土地移轉登記予原告所有云云，被告則以上揭
    情詞置辯。茲論述如下：
  ㈠按當事人主張有利於己之事實者，就其事實有舉證之責任，
    民事訴訟法第277條前段有明文規定。次按民事訴訟如係由
    原告主張權利者，應先由原告負舉證之責，若原告先不能舉
    證，以證實自己主張之事實為真實，則被告就其抗辯事實即
    令不能舉證，或其所舉證據尚有疵累，亦應駁回原告之請求
    ，最高法院著有17年上字第917號判例可資參照。查原告主
    張：原告與被告藍俊德於96年4月、6月間簽訂系爭契約、系
    爭備忘錄時，於系爭契約第13條第5款及系爭備忘錄第2條、
    第3條約定保留其中26-8地號土地399坪不出售，嗣雙方協議
    約定由原告僅保留26-3地號全部、26-8地號其中161.5坪部
    分土地共163坪，面積縮減部分則合意由買賣價金尾款中扣
    除547,200元，依系爭契約、系爭備忘錄等約定，被告藍俊
    德應將系爭土地移轉登記予原告所有等語，固提出系爭契約
    、系爭備忘錄為證，惟觀諸兩造簽訂之系爭契約第13條係記
    載：「特約條件：…5.乙方(即原告)保留43地號399坪約1319
    平方公尺，分割費用由乙方自行負擔。6.雙方點交土地時，
    除可活動之物品乙方搬出，其餘地上物部分移交予甲方，乙
    方向陽管局申請核准地上物同意書併同交付甲方。」、廖朝
    生與藍俊德簽署之系爭備忘錄第2條係記載：「地號26-1外
    圍土地靠馬路左邊小部分之土地由賣方保留。(賣方保留土
    地以不超過399坪)」、系爭備忘錄第3條記載「位於金山鄉
    重和村六股林口81-1地號地上物及土地約35坪由賣方保留。
    」，均無有關於原告保留26-3、26-10地號土地不出售，或
    俟藍俊德辦理26-8地號土地分割後應將26-3、26-10地號土
    地移轉登記予原告之記載(見本院卷第15至23頁)，而原告主
    張系爭契約及系爭備忘錄所載「保留」係保留所有權之意云
    云，非事理之必然，且為被告所否認，此外，若依原告主張
    其係保留部分土地所有權不出售，則嗣後原告與被告藍俊德
    協議縮減保留土地範圍時，原告保留之土地面積既已從399
    坪，減少至163坪，原告方既已有所退讓，當無就該縮減保
    留土地範圍部分，再許被告藍俊德減少買賣價金，自尾款中
    扣除547,200元之理，則其等間是否約定由原告保留系爭26-
    3、26-10地號土地不出售，實有疑義，尚難認原告之主張為
    可信。再參以26-3地號土地早已於81年8 月20日因分割登記
    面積為5平方公尺，因分割增加地號26-8(見本院卷第25頁)
    ，倘若原告欲保留26-3地號土地不出售，可於簽訂系爭契約
    時不列入即可，何必將26-3地號土地列入系爭契約第1條約
    定買賣之10筆土地中，且系爭備忘錄中沒有提到26-3地號(
    見本院卷第23頁)，26-3地號土地嗣又與其他9筆土地一併移
    轉登記為被告藍俊德所有，故原告主張原告保留26-3地號土
    地不收售云云，亦難信屬實。原告復未能就其主張上開有利
    於己之事實，另行確切舉證證明以實其說，無足憑取，自不
    足以認定原告對被告藍俊德有得請求將26-3、26-10地號土
    地所有權移轉登記予原告之權利存在，原告又未主張及舉證
    證明其對被告藍俊德有其他債權存在，則其主張依民法第24
    4條第1項規定，請求撤銷被告間就系爭土地所為贈與之債權
    行為及所有權移轉登記之物權行為，暨依系爭契約、系爭備
    忘錄之約定請求被告藍俊德將系爭土地移轉登記予原告所有
    ，均屬無據。
　㈡況按債務人所為之無償行為，有害及債權者，債權人得聲請
    法院撤銷之，民法第244條第1項雖定有明文。惟是否有害及
    債權，應就債務人行為時之全部財產觀察。倘債務人雖為減
    少財產之行為，但其資產、信用及各項勞務所得等，尚足以
    清償債務時，對於債權清償既無妨害，債權人自不得撤銷之
    （最高法院105年度台上字第731號、94年度台上字第567號
    判決意旨參照）。又是否有害及債權，以債務人行為時定之
    。故有害於債權之事實，須於行為時存在，苟債務人於行為
    時有其他足以清償債務之財產，縱日後其財產減少，仍不構
    成詐害行為，債權人尚不得依上開法條規定請求法院撤銷其
    行為（最高法院103年度台上字第939號判決意旨參照）。 
    準此，本件原告既依民法第244條第1項規定，請求撤銷被告
    間就系爭土地所為贈與之債權行為及所有權移轉登記之物權
    行為，自應先就被告藍俊德將系爭土地贈與被告藍張謙謙、
    藍心琪後，其所餘其他財產已不足清償對原告之債務，而害
    及原告之債權乙節，加以舉證，否則，倘被告藍俊德之其他
    財產，仍足以清償原告之債權，原告自無行使前揭撤銷權之
    餘地。本件原告未能證明其對被告藍俊德有債權存在，已如
    前述，且原告未舉證證明被告於106年間就系爭土地為贈與
    行為及所有權移轉登記行為時，被告藍俊德有所餘其他財產
    已不足清償對原告債務之情形，自難認被告間上述行為有害
    及原告之債權，是原告依民法第244條第1項規定，請求撤銷
    被告間就系爭土地所為贈與之債權行為及所有權移轉登記之
    物權行為，並依民法第244條第4項規定，請求被告藍張謙謙
    、藍心琪將就系爭土地所為之所有權移轉登記予以塗銷，
    ，亦屬無據，不應准許。
四、綜上所述，原告依民法第244條第1項、第4項規定，請求撤
    銷被告藍俊德與藍張謙謙、藍心琪就系爭土地所為之贈與契
    約及所有權移轉登記物權行為，並請求被告藍張謙謙、藍心
    琪將就系爭土地所為之所有權移轉登記予以塗銷，暨依系爭
    契約、系爭備忘錄之約定請求被告藍俊德將系爭土地移轉登
    記予原告所有，均為無理由，應予駁回。
五、原告之訴既經駁回，其假執行之聲請已失所附麗，應併予駁
    回。
六、本件為判決之基礎已臻明確，兩造其餘主張、陳述並所提證
    據，經審酌後，認均與本件之結論無礙，爰不再一一論述，
    附此敘明。
七、結論：本件原告之訴為無理由，依民事訴訟法第78條，判決
    如主文。
中　　華　　民　　國　　110 　年　　10　　月　　21　　日
                    臺灣臺北地方法院臺北簡易庭
                                      法  官　羅富美
以上判決正本係照原本作成。
如對本判決上訴，應於判決送達後20日內向本庭（臺北市重慶南
路1段126巷1號）提出上訴狀，並繳納上訴裁判費。
中　　華　　民　　國　　110 　年　　10　　月　　21　　日
　　　　　　　　　　　　　　　　　    書記官  陳鳳瀴